臺灣臺北地方法院民事判決　　　　　　　　　　　　　九十三年度簡上字第七七號
　　上　訴　人　乙○○
　　訴訟代理人　陳傳中律師
　　　　　　　　高瑩律師
　　被　上訴人　甲○○
　　訴訟代理人　洪嘉呈律師
右當事人間請求確認本票債權不存在事件，上訴人對於中華民國九十二年十二月三日
，本院台北簡易庭九十二年度北簡字第二三三九號第一審判決提起上訴，本院於中華
民國九十三年八月五日言詞辯論終結，判決如左：
    主  文
上訴駁回。
第二審訴訟費用由上訴人負擔。
    事  實
甲、上訴人方面：
一、聲明：
（一）原判決廢棄。
（二）確認被上訴人持有上訴人於民國九十年八月九日所簽發，票面金額為新台幣（
      下同）三百萬元之本票（下稱系爭本票）債權不存在。
二、陳述：除與原判決記載相同者，茲引用之外，補稱：
（一）系爭本票並非上訴人所簽發，系爭本票上有關上訴人之印文，亦非真正。而民
      事訴訟程序既採辯論主義，則判決基礎之事實，當由當事人自行提出，若當事
      人主張有利於己之事實時，為使法院形成心證，必須提出證據，此種行為責任
      即為主觀舉證責任。又按，私文書之真正，如他造當事人有爭執者，則舉證人
      應負證其真正之責；最高法院著有四十七年台上字第一七八四號判例，可資參
      照。由此可知，對於主張文書真正之人，即本件之被上訴人，需就此負主觀之
      舉證責任。
（二）事實上，系爭本票上之所有文字，不論包括發票人姓名、國民
      址及日期、金額、到期日、受款人等等在內，均為被上訴人所書寫，無一字為
      上訴人所書立，毫不見上訴人有一筆一劃留存於系爭本票上，顯見系爭本票乃
      預先遭被上訴人填滿而自行製作完成，絕無上訴人之參與，此亦經被上訴人所
      自認。至於系爭本票上有關上訴人之印文，即使非屬被上訴人所偽造，亦應為
      被上訴人所盜蓋，被上訴人雖佯稱系爭本票乃上訴人於九十年八月九日，在上
      訴人之林口住處內簽發予被上訴人云云，然當日上訴人實正身處錄影活動，自
      不可能分身簽發系爭本票。
（三）另按，票據債務人不得以自己與發票人或執票人之前手間，所存抗辯之事由對
      抗執票人，票據法第十三條定有明文。是從反面解釋可得知，票據債務人得以
      其自己與執票人間所存抗辯之事由對抗執票人。再按，如發票人一旦提出其基
      礎原因關係不存在之對人抗辯，執票人自應就該基礎原因關係存在之積極事實
      ，負舉證責任，最高法院亦著有八十七年台上字第一六○一號、八十一年度台
      上字第八七九號判決，可資參照。本件系爭本票之原因關係存否，經上訴人迭
      次提出原因關係不存在之抗辯，依前述之見解，被上訴人應就基礎原因關係存
      在之積極事實，負舉證責任。惟綜觀原審判決程序，被上訴人始終未曾舉出任
      何足資證明系爭本票原因關係存在之直接證據。
（四）窺諸被上訴人所舉本件系爭本票債務之原因關係，均稱係因上訴人委託被上訴
      人向訴外人丙○○借款三百萬所簽發，並提出借據一份為證，然查：
　１、按上訴人之金融交易習慣，凡需要於金融票據或其他文件上簽名，除蓋章外，
      為求慎重，上訴人均會再為簽名，此點可從所有上訴人之金融聲請資料，除系
      爭本票及系爭借據外，凡上訴人所有相關文件，均有其之親筆簽名及蓋章，可
      得證明。而本件系爭借據上，雖有上訴人願為被上訴人債務之承擔或擔保之字
      樣，但除上訴人之印文外，卻無任何上訴人之親筆字跡或簽名，顯違常情，足
      見上訴人對此份借據，即系爭本票之原因關係毫不知情。
　２、即使誠如被上訴人所述，上訴人係向訴外人丙○○借款三百萬元，但為何被上
      訴人所提之借款契約書中，僅有被上訴人與訴外人丙○○之協議與簽名，顯見
      此項消費借貸法律關係，應僅存於被上訴人與訴外人丙○○之間，故票據權利
      人即被上訴人，必須主張其與直接前手間之原因關係作為人之抗辯，而非主張
      與其他第三人即上訴人之債權債務關係，否則將違反債之相對性原則。
  ３、另就訴訟結果有直接利害關係者為證人時，得不令其具結，民事訴訟法第三百
      十四條第二項第三款定有明文，該立法意旨即係因對於訴訟結果有利害關係之
      人所為之證言，可能不具真實性及公平性，常不具證據證明力之價值，可無庸
      令之具結。而被上訴人於原審中聲請訊問本件關係人即訴外人丙○○，既屬系
      爭三百萬元借款之債權人，則訴外人丙○○作為證明原因關係存在之證人，所
      為之證言公平性及真實性易有偏頗，依前述規定，訴外人丙○○所為證言，不
      宜為待證事實之認定基礎。再者，訴外人丙○○於審理中所言，僅能證明借款
      契約書與系爭借據確有原因事實，惟上開文件均係由訴外人丙○○與被上訴人
      所做，上訴人並未簽名於上開文件，亦未親身參與，已如前述。至於訴外人丙
      ○○又證稱：上訴人事後曾向伊針對借款一事表達謝意等語，實際應為上訴人
      感謝訴外人丙○○借款予當時女友即被上訴人而為之社交禮儀謝詞，實不足以
      證明上訴人對之亦存有消費借貸之原因關係。
三、證據：除援用第一審所提證據外，補提錄影行程表一份為證，並聲請訊問證人丙
    ○○。
乙、被上訴人方面：
一、聲明：駁回上訴。
二、陳述：除與原判決記載相同者，茲引用之外，補稱：
（一）系爭本票上有關上訴人之印文，業經法務部調查局鑑定，該印文之大小、形體
      、字形，均與上訴人在彰化銀行林口分行使用之印文吻合，已足以證明系爭本
      票之真正。且上訴人在系爭本票上所使用之印章，由上訴人自己保管，上訴人
      主張該印文係被上訴人所盜蓋，自應由上訴人負舉證之責任。
（二）至兩造間就系爭本票之原因關係，乃因兩造為結婚而決定購買坐落台北縣汐止
      市○○街七百五十一巷九號九樓之三房屋，並進行裝潢，故上訴人委託被上訴
      人向訴外人丙○○借貸三百萬元，且由被上訴人出面向訴外人丙○○借貸，並
      簽立借款契約書後，上訴人即於九十年八月九日，向被上訴人出具前開借據，
      承諾願全權負責被上訴人與訴外人丙○○簽訂借款契約書之內容，同時簽發系
      爭本票予被上訴人。另從以下數點可證上訴人著實對於上情知之甚詳：
  １、訴外人丙○○已於原審及本院庭訊時，均證述甚詳，上訴人確實知悉本件三百
      萬元之由來與用途，故上訴人於房屋裝潢完成宴客時，曾向訴外人丙○○表示
      感謝借款之情。
　２、兩造為結婚之用，曾購買前開房屋，並以該房屋向富邦人壽保險股份有限公司
      （下稱富邦人壽公司）貸款四百五十萬元，且依被上訴人提出之貸款契約書，
      已清楚記載上訴人擔任連帶保證人，足證購屋一事，上訴人亦知之甚詳。
  ３、上訴人於本院庭訊時亦陳稱，兩造所購買之前開房屋，花費二百多萬元之裝潢
      費用，益證上訴人就前開房屋之購買，向富邦人壽公司之貸款，向訴外人丙○
      ○之借款等事，根本知之甚詳，上訴人所辯對於此等原因關係毫不知情云云，
      顯不足取。
三、證據：除援用第一審所提證據外，補提附約、增補條款契約書、簽收條、抵押權
    塗銷同意書、他項權利證明書、土地建築改良物抵押權設定契約書各一份，借據
    、約定書各二份為證。
    理  由
一、上訴人於原審起訴主張：被上訴人持有以上訴人之名義，於九十年八月九日所簽
    發，票面金額為三百萬元之系爭本票，向本院聲請為強制執行之裁定，經本院以
    九十二年度票字第五七○號裁定准許在案。惟系爭本票並非上訴人所簽發，系爭
    本票上之印文，亦非真正，且兩造間就系爭本票亦無任何原因關係存在。爰請求
    確認被上訴人持有之系爭本票債權不存在云云。
二、被上訴人則以：系爭本票上有關上訴人之印文，與上訴人於九十一年四月十六日
    ，向泛亞銀行汐止分行借款一百萬元時，所書立之借據及簽發之本票上之印文相
    同，復與上訴人於彰化銀行林口分行，開立紅場工作室帳戶時所留存之印文相符
    ，是系爭本票為上訴人所親自簽發無誤，被上訴人並無偽刻或盜蓋上訴人之印章
    。而本件系爭本票之原因關係，乃因上訴人為給付兩造同居時，購買前開房屋及
    裝潢之部分費用，而委託被上訴人向訴外人丙○○借款三百萬元，事後上訴人承
    諾願全權負責被上訴人與訴外人丙○○簽訂之借款契約書內容。是上訴人主張系
    爭本票原因關係不存在，自非可取等語，資為抗辯。
三、兩造不爭執之事實：
    上訴人主張被上訴人持有以上訴人之名義，於九十年八月九日所簽發，票面金額
    為三百萬元之系爭本票，向本院聲請為強制執行之裁定，經本院以九十二年度票
    字第五七○號裁定准許在案之事實，業據其提出本票影本、本院九十二年度票字
    第五七○號裁定各一份為證，復為被上訴人所不爭執，堪信為真實。
四、兩造爭執之爭點：
    至上訴人另主張系爭本票並非上訴人所簽發，系爭本票上之印文，亦非真正，且
    兩造間就系爭本票亦無任何原因關係存在，被上訴人持有之系爭本票債權不存在
    之部分，則為被上訴人所否認之，並以前揭情詞抗辯之。是本件兩造爭執之爭點
    ，即在於：
（一）系爭本票是否為上訴人所簽發？
（二）上訴人之原因關係抗辯，是否有理由？
五、關於本件之爭點，分述如下：
（一）系爭本票確係上訴人所簽發：
  １、經查，上訴人曾以獨資方式，向桃園縣政府申請設立紅場工作室，此有上訴人
      所提出之商業印鑑證明書在卷足憑，亦為被上訴人所不爭執。嗣上訴人以紅場
      工作室即上訴人之名義，於九十一年四月十九日，向泛亞銀行汐止分行借款一
      百萬元，並由被上訴人與訴外人侯雯綺擔任連帶保證人，此有泛亞銀行汐止分
      行九十二年六月十九日（九二）泛汐發字第○七七三號函，及所附之借據、約
      定書、本票、授權書、留存印鑑在卷足憑，亦為兩造所不爭執。且上訴人對於
      上開借款資料中有關上訴人之印文，確屬真正一事，予以自認（參照原審九十
      二年八月二十九日言詞辯論筆錄，見原審卷宗第一二一頁）。而上訴人向泛亞
      銀行汐止分行借款一百萬元，進而簽具之借據、約定書、本票、授權書、留存
      印鑑上，有關上訴人之印文，與本件系爭本票上之上訴人印文，經送法務部調
      查局以「照相放大、重疊比對、特徵分析」之方法鑑定後，認定系爭本票上之
      上訴人印文，與上訴人向泛亞銀行汐止分行借款時，所簽具之借據、約定書、
      本票、授權書、留存印鑑上之上訴人印文，無論大小、形體、字形均符合，且
      部分細部紋線特徵亦相同，此有法務部調查局九十二年十月七日調科貳字第○
      九二○○三五四五二○號鑑定通知書，及檢附之鑑定分析表附卷可稽。堪認系
      爭本票上之上訴人印文，確屬上訴人之印文無誤。則依票據法第五條第一項規
      定，上訴人自應依系爭本票上所載之文義負責。
  ２、至上訴人主張系爭本票乃被上訴人偽造或盜蓋上訴人之印文所簽發云云，但為
      被上訴人所否認。而當事人主張有利於己之事實，就其事實有舉證之責任，又
      私人之印章，由自己使用為常態，被人盜用為變態，主張變態事實之當事人，
      自應就此印章被盜用之事實，負舉證之責任。本件上訴人主張系爭本票上之上
      訴人印文，即使非被上訴人所偽造，亦應為被上訴人所盜蓋，但揆諸上揭說明
      ，自應由上訴人就其主張被上訴人有偽造系爭本票、盜蓋上訴人印文之事實，
      負舉證責任。惟上訴人就此部分，完全未提出任何證據以供本院審酌，是上訴
      人主張被上訴人偽造系爭本票、盜蓋上訴人印文云云，自不足取。又上訴人主
      張被上訴人辯稱上訴人係於九十年八月九日之發票日當天，在台北縣林口鄉之
      上訴人住處，簽發系爭本票，但上訴人於九十年八月九日，正參加電視節目錄
      影活動，不可能在林口住處簽發系爭本票予被上訴人云云，並提出錄影行程表
      一份為證。然查，依上訴人所提之九十年八月九日錄影行程表，充其量僅得證
      明上訴人當天曾於某時段參與錄影活動之進行，尚不足以據為證明上訴人於九
      十年八月九日，無法至其位於林口住處開立系爭本票之事實。是上訴人此部分
      之主張，亦不足取。則系爭本票既蓋有上訴人之印文，且上訴人亦無法證明該
      印文為被上訴人所偽造或盜蓋，堪認系爭本票確由上訴人所簽發。故被上訴人
      辯稱系爭本票為上訴人所簽發，即屬可取。
（二）上訴人之原因關係抗辯，並不足取：
  １、按票據債務人不得以自己與發票人或執票之前手間所存抗辯之事由，對抗執票
      人；票據法第十三條本文定有明文。次按，票據債務人祇不得以自己與發票人
      或執票人之前手間所存抗辯之事由，對抗執票人，若以其自己與執票人間所存
      抗辯之事由資為對抗，則非法所不許。最高法院著有四十六年台上字第一八三
      五號判例，可資參照。本件上訴人為系爭本票之發票人，被上訴人為系爭本票
      之執票人，上訴人對於系爭本票之直接後手即被上訴人，以票據法第十三條規
      定之原因關係為抗辯，參照前揭判例意旨，尚無不合。是上訴人已提出其基礎
      原因關係不存在之對人抗辯，被上訴人自應就該基礎原因關係存在之積極事實
      ，負舉證責任。就此原因關係部分，被上訴人辯稱系爭本票乃因兩造為結婚而
      購買前開房屋，為籌措購買前開房屋、裝潢房屋之資金，上訴人委由被上訴人
      向證人丙○○借款三百萬元，並開立系爭本票和借據各一份予被上訴人等語，
      並提出借據、借款契約書各一份為證，且於原審聲請訊問證人丙○○，以為證
      明。
  ２、再查，被上訴人主張因購買前開房屋，曾於九十年七月三日，向富邦人壽公司
      貸款四百五十萬元，同時設定最高限額五百四十萬元之抵押權，並由上訴人擔
      任連帶保證人之事實，業據被上訴人提出借據、約定書各二份，附約、增補條
      款契約書、簽收條、他項權利證明書、土地建築改良物抵押權設定契約書各一
      份為證，亦為上訴人所不爭執，自屬可取，堪認被上訴人為購買前開房屋，曾
      向富邦人壽公司貸款一事，上訴人確屬知情。且被上訴人購買前開房屋後，曾
      委由上訴人之同學即訴外人施惠中進行裝潢，被上訴人因此支出二百餘萬元之
      裝潢費用，此亦為上訴人所自認（參照本院九十三年三月二十四日準備程序筆
      錄），足認上訴人對於被上訴人就前開房屋進行裝潢一事，亦屬知情。又依證
      人丙○○證稱：被上訴人曾向伊表示，打算與上訴人結婚購買前開房屋欲進行
      裝潢，因資金不夠向伊借款三百萬元，且事後上訴人曾向伊表示，謝謝伊借貸
      三百萬元予被上訴人等語。堪認上訴人就被上訴人前開購屋、裝潢之費用，曾
      向證人丙○○借款三百萬元一事，確屬知情。另依被上訴人提出上訴人所簽立
      之借據，該借據上有關上訴人印文，經原審比對後，與系爭本票上之上訴人印
      文相同，而依該借據記載：「本人乙○○Ｚ000000000委託甲○○向
      丙○○小姐借貸三百萬元，甲○○已於九十年八月七日與丙○○小姐簽訂借款
      契約書，本人願全權負責甲○○與丙○○小姐簽訂借款契約書之內容，並開立
      本票三百萬元乙張。」等語，足認上訴人就被上訴人向證人丙○○借貸之三百
      萬元，除已知情外，更願意全權負擔，並開立系爭本票予被上訴人收執。是徵
      諸上開事證，堪認被上訴人辯稱上訴人係為給付兩造購屋、裝潢費用，始簽發
      系爭本票，並同時書立上開借據交付被上訴人，應屬真實。故上訴人主張兩造
      間就系爭本票，並無任何債權債務之原因關係存在云云，實不足取。
  ３、至上訴人主張系爭借款乃被上訴人向證人丙○○所借貸，進而簽訂借款契約書
      ，此項消費借貸法律關係，僅存在於被上訴人與證人丙○○之間，故票據權利
      人即被上訴人，必須主張其與直接前手間之原因關係作為人之抗辯，而非主張
      與其他第三人即上訴人之債權債務關係，否則將違反債之相對性原則云云。惟
      被上訴人就系爭借款乃以被上訴人之名義，向證人丙○○借貸，此為被上訴人
      所不爭執，且被上訴人係以上訴人簽立予被上訴人之前開借據，作為系爭本票
      之原因關係，尚非以被上訴人與證人簽訂之借款契約書，作為系爭本票之原因
      關係。是被上訴人以前開借據作為系爭本票之原因關係，自無違反債之相對性
      原則。則上訴人上開主張，顯不足取。另上訴人復主張證人丙○○既屬系爭三
      百萬元借款之債權人，則其作為證明原因關係存在之證人，其所為之證言公平
      性及真實性易有偏頗，依法律之規定，其所為證言，不宜為待證事實之認定基
      礎云云。惟按，民事訴訟法第三百十四條第二項第三款規定，就訴訟結果有直
      接利害關係者，得不令其具結。然令證人具結與否，法院得酌量情形決定之，
      且證人之證言可否採用，應依事實審法院之自由心證決定之。是證人丙○○固
      借貸三百萬元予被上訴人，惟證人丙○○於原審及本院審理中，就被上訴人所
      借貸之三百萬元，及上訴人曾就借款一事為道謝等過程，依民事訴訟法第三百
      十三條規定具結後而為證言，自無不得採為待證事實基礎之情事。是上訴人此
      部分之主張，仍不足取。
  ４、又上訴人復主張系爭借據上雖有上訴人願為被上訴人債務之承擔或擔保之字樣
      ，但除上訴人之印文外，亦無任何上訴人之親筆字跡或簽名，顯違常情，足見
      上訴人對此份借據即系爭本票之原因關係毫不知情云云。但查，前開借據上之
      文字部分，係由被上訴人以電腦繕打後予以列印，此為被上訴人所自承，亦為
      上訴人所不爭執。是前開借據上之上訴人印文，既與系爭本票上之上訴人印文
      相同，已如前述。則前開借據上僅有上訴人之印文，並未有上訴人親筆繕寫之
      字跡，尚無違反常情之處。另依民法第三條第二項規定，有用印章代簽名者，
      該蓋章與簽名生同等之效力。則前開借據上僅有上訴人之印文，而無上訴人之
      簽名，依民法第三條第二項規定，該蓋章與簽名有同一效力，則前開借據上僅
      有上訴人之印文，而無上訴人之簽名，亦無違反社會常情可言。故上訴人此部
      分之主張，尚不足取。
六、綜前論述，被上訴人業已證明系爭本票之真正，且系爭本票之原因關係，確為上
    訴人為給付被上訴人購屋、裝潢費用所簽發，已如前述。則上訴人主張系爭本票
    乃由被上訴人所偽造或盜蓋上訴人之印文所簽發，且兩造間就系爭本票，並無原
    因關係存在，洵無足取。從而，上訴人起訴請求確認系爭本票債權不存在，即乏
    所據，應予駁回。則原審判決駁回上訴人在第一審之訴，於法並無不合。上訴意
    旨指摘原判決不當，求予廢棄改判，為無理由，應予駁回其上訴。
七、本件事證已臻明確，兩造有關上訴人開設於彰化銀行帳戶之攻擊防禦方法及舉證
    ，核與判決結果無影響，爰不一一論述，附此敘明。
八、據上論結，本件上訴為無理由，依民事訴訟法第四百三十六條之一第三項、第四
    百四十九條第一項、第七十八條，判決如主文。
中　　　華　　　民　　　國　　九十三　　年　　　八　　　月　　 十九 　　日
                                 民事第六庭審判長法官 林惠瑜
                                                 法官 詹駿鴻
                                                 法官 姜悌文
正本係照原本作成
如不服本判決，應於收受送達後二十日內向本院提出上訴書狀，其未表明上訴理由者
，應於提出上訴後二十日內向本院補提理由書狀（均須按他造當事人之人數附繕本）
上訴時應提出委任律師或具有律師資格之人之委任狀；委任有律師資格者，另應附具
律師及格證書及釋明委任人與受任人有民事訴訟法第四百六十六條之一第一項但書或
第二項（詳附註）所定關係之釋明文書影本。
中　　　華　　　民　　　國　　九十三　　年　　　八　　　月　　 十九 　　日
                                              書記官 陳鳳瀴
